---
title: "Choroby układu krążenia"
output: html_document
date: "2023-02-03"
---

Źródło danych:
https://www.kaggle.com/datasets/sulianova/cardiovascular-disease-dataset

**age**         - wiek (w dniach)
**height**      - wysokośc (w cm)
**weight**      - waga (w kg)
**gender**      - płeć (1 - kobieta, 2 - mężczyzna)
**ap_hi**       - skurczowe ciśnienie krwi
**ap_lo**       - rozkurczowe ciśnienie krwi
**cholesterol** - cholesterol (1 - norma, 2 - powyżej normy, 3 -                     dużo powyzej normy)
**gluc**        - glukoza (1 - norma, 2 - powyzej normy, 3 - duzo                    powyżej normy)
**smoke**       - 0 - pacjent niepalący, 1 - pacjent palący
**alco**        - 0 - pacjent nie spożywa alkoholu, 1 - pacjent                      spożywa alkohol
**active**      - 0 - pacjent nie jest aktywny fizycznie, 1 -                        pacjent jest aktywny fizycznie
**cardio**      - 0 - pacjent nie ma chorób układu krążenia,
                  1 - pacjent ma choroby układu krążenia

age, height, weight, gender - informacje faktyczne
ap_hi, ap_ho, cholesterol, gluc - rezultat badań medycznych
smoke, alco, active - informacje subiektywne pacjenta

**Hipoteza:** 
Ciśnienie skurczowe krwi, a choroby układu krążenia. Czy zdrowy styl życia redukuje ryzyko i zmniejsza efekt chorób układu krążenia?


```{r}
library('dplyr')
library('ggplot2')
library('GGally')
```

```{r}
data = read.csv('cardio_train.csv', sep=';')
```

```{r}
head(data)
summary(data)
```
Wiek pacjenta jest podany w dniach. Dla lepszej czytelności danych zamienimy dni na lata.

```{r}
data['age'] = round(data['age']/365)
```

Niektóre kolumny zawierają nierealne wartości, trzeba zatem wyczyścic dane.

```{r}
data = filter(data, height >= 140,
       weight >= 40,
       ap_hi >= 90 & ap_hi <= 150,
       ap_lo >= 60 & ap_lo <= 100)
```

```{r}
summary(data)
```

```{r}
data = data %>% 
  mutate(cholesterol = factor(cholesterol, levels = c('norm' = 1, 'a_norm' = 2, 'wa_norm' = 3), labels = c('norm', 'a_norm', 'aw_norm'))) %>%
  mutate(gluc = factor(gluc, levels = c('norm' = 1, 'a_norm' = 2, 'wa_norm' = 3), labels = c('norm', 'a_norm', 'wa_norm'))) %>%
  mutate(smoke = factor(smoke, levels = c('non smoker' = 0, 'smoker' = 1), labels = c('non smoker', 'smoker'))) %>%
  mutate(alco = factor(alco, levels = c('non alc' = 0, 'alc' = 1), labels = c('non alc', 'alc'))) %>%
  mutate(active = factor(active, levels = c('non active' = 0, 'active' = 1), labels = c('non active', 'active'))) %>%
  mutate(gender = factor(gender, levels = c('female' = 1, 'male' = 2), labels = c('female', 'male'))) %>%
  mutate(cardio = factor(cardio, levels = c('healthy' = 0, 'sick' = 1), labels = c('healthy', 'sick')))

head(data)
```

Kolumna z id pacjenta nie będzie potrzebna w dalszej analizie postawionej hipotezy, dlatego zostanie ona usunięta.

```{r}
data = select(data, -id)
```

```{r}
summary(data)
```

- Grupa badanych pacjentów jest w przedziale wiekowym 30-65 lat.
- Większość pacjentów jest płci żeńskiej.
- Wzrost pacjentów to przedział od 140cm do 250cm wzrostu.
- Waga pacjentów wynosi od 40 do 200kg.
- Większość pacjentów ma cholesterol w normie, ok. 8200 osób ma      poziom cholesterolu powyżej normy, a ok. 7000 osób dużo powyżej    normy.
- Większość pacjentów ma poziom glukozy w normie, ok. 4400 osób      powyżej normy, a ok. 4800 osób dużo powyżej normy.
- Ok. 58000 pacjentów to osoby nie palące, 5500 pacjentów to osoby   palące.
- Grupa pacjentów nie pijących alkoholu liczy 60300 osób. 3300       pacjentów spożywa alkohol.
- Ok. 51100 pacjentów jest aktywna fizycznie. Osób nieaktywnych      fizycznie jest 12500.
- 34000 pacjentów nie posiada choroby układu krążenia, natomiast     osób chorych jest ok. 30000.

```{r}
plots = ggpairs(data)
ggsave('wykresy.jpeg', plots)
```

Wsytępuje duża korelacja między ciśnieniem skurczowym, a rozkurczowym krwi ~ 0.7.

```{r}
ggplot(data, aes(x = cardio, y = ap_hi)) + geom_boxplot()
```

```{r}
summary(lm(ap_hi ~ cardio, data = data))
```

Osoby mające choroby układu krążenia mają wyższe ciśnienie skurczowe krwi o 10 mm/Hg od osób zdrowych.

```{r}
ggplot(data, aes(x = cardio, y = ap_lo)) + geom_boxplot()
```

```{r}
summary(lm(ap_lo ~ cardio, data = data))
```

Osoby mające choroby układu krążenia mają wyższe ciśnienie rozkurczowe krwi o 5 mm/Hg od osób zdrowych.

```{r}
ggplot(data, aes(x = gender, y = ap_hi)) + geom_boxplot()
```

```{r}
summary(lm(ap_hi ~ gender, data = data))
```

Średnie ciśnienie skurczowe krwi różni się w zależności od płci.
Średnie ciśnienie skurczowe krwi u kobiet wynosi 123 mm/Hg, natomiast u meżczyzn jest to wartość większa o ok. 1.7 mm/Hg.
Testy statystyczne wskazują na dużą istotność tej różnicy, zatem w dalszej analizie trzeba uwzględnić wyniki w zależności od płci.

Mówi się, że prowadzenie zdrowego stylu życia pomaga zredukować ryzyko chorób. Można zatem sprawdzić jak różnią się wyniki pacjentów, którzy byli aktywni fizycznie.

```{r}
data_male = filter(data, gender == 'male')
data_female = filter(data, gender == 'female')

ggplot(data_male, aes(x = cardio, y = ap_hi, fill = active)) + geom_boxplot()

ggplot(data_female, aes(x = cardio, y = ap_hi, fill = active)) + geom_boxplot()
```

```{r}
summary(lm(ap_hi ~ cardio * gender * active, data = data))
```

Średnie ciśnienie skurczowe krwi zdrowych kobiet wynosi 118 mm/Hg po uwzględnieniu dodatkowych zmiennych. Chora kobieta ma średnio większe ciśnienie skurczowe krwi od zdrowej kobiety o 10 mm/Hg. Aktywność fizyczna nie ma istotnego wpływu na zmianę ciśnienia dla grupy kobiet zdrowych, natomiast ma istotny wpływ na wzrost ciśnienia u grupy kobiet chorych - 5 mm/Hg.

Średnie ciśnienie skurczowe krwi zdrowych mężczyzn wynosi ok. 120 mm/Hg, natomiast chorych mężczyzn wynosi ok. 129 mm/Hg. Aktywność fizyczna nie ma istotnego wpływu na ciśnienie skurczowe krwi w grupie mężczyzn chorych i zdrowych.

Aktywność fizyczna nie wpływa bardzo istotnie na obniżenie ciśnienia krwi u osób zdrowych, natomiast istotnie wpływa na podwyższenie cisnienia tylko u kobiet chorych.


```{r}
ggplot(data_male, aes(x = cardio, y = ap_hi, fill = smoke)) + geom_boxplot()

ggplot(data_female, aes(x = cardio, y = ap_hi, fill = smoke)) + geom_boxplot()
```

```{r}
summary(lm(ap_hi ~ cardio * gender * smoke, data = data))
```

Kobiety zdrowe, niepalące mają średnie ciśnienie skurczowe na poziomie 118 mm/Hg. Efekt palenia u kobiet zdrowych nie jest istotny względem ciśnienia skurczowego krwi. Efekt palenia jest istotny w grupie kobiet chorych, ponieważ mają one średnio o ok. 1.8 mm/Hg wyższe ciśnienie.

W grupie mężczyzn efekt palenia nie jest w ogóle istotny.


```{r}
ggplot(data_male, aes(x = cardio, y = ap_hi, fill = alco)) + geom_boxplot()

ggplot(data_female, aes(x = cardio, y = ap_hi, fill = alco)) + geom_boxplot()
```

```{r}
summary(lm(ap_hi ~ cardio * gender * alco, data = data))
```

Alkohol nie ma istotnego wpływu na żadną z grup pacjentów czy to zdrowych czy chorych.

```{r}
ggplot(data_male, aes(x = cardio, y = ap_hi, fill = cholesterol)) + geom_boxplot()

ggplot(data_female, aes(x = cardio, y = ap_hi, fill = cholesterol)) + geom_boxplot()
```

```{r}
summary(lm(ap_hi ~ cardio * gender * cholesterol, data = data))
```

Kobiety zdrowe z cholesterolem dużo powyżej normy, mają istotnie większe ciśnienie skurczowe krwi - o 8 mm/Hg względem kobiet zdrowych z cholesterolem w normie.

Kobiety chore z poziomem cholesterolu powyżej normy mają istotnie większe ciśnienie - o 2 mm/Hg - względem kobiet chorych z cholesterolem w normie.

Kobiety chore z cholesterolem dużo powyżej normy, mają istotnie mniejsze ciśnienie skurczowe krwi - o 5 mm/Hg względem kobiet chorych z cholesterolem w normie.

Sytuacja wygląda inaczej w przypadku mężczyzn.

Brak istotnego efektu poziomu cholesterolu na ciśnienie skurczowe krwi w przypadku grupy mężczyzn chorych.

Zdrowi mężczyźni z cholesterolem powyżej normy mają średnie ciśnienie skurczowe krwi większe o ok 1.5 mm/Hg od zdrowych mężczyzn z cholesterolem w normie.

Zdrowi mężczyżni z cholesterolem dużo powyżej normy mają średnie ciśnienie skurczowe krwi mniejsze o ok 1.7 mm/Hg od zdrowych mężczyzn z cholesterolem w normie.

```{r}
ggplot(data_male, aes(x = cardio, y = ap_hi, fill = gluc)) + geom_boxplot()

ggplot(data_female, aes(x = cardio, y = ap_hi, fill = gluc)) + geom_boxplot()
```

```{r}
summary(lm(ap_hi ~ cardio * gender * gluc, data = data))
```

Zdrowe kobiety z poziomem glukozy powyżej normy mają o ok. 1.5 mm/Hg większe ciśnienie skurczowe krwi od zdrowych kobiet z glukozą w normie.

Zdrowe kobiety z poziomem glukozy dużo powyżej normy mają o ok. 4.5 mm/Hg większe ciśnienie skurczowe krwi od zdrowych kobiet z poziomem glukozy w normie.

Chore kobiety z poziomem glukozy dużo powyżej normy mają o ok. -3.5 mm/Hg mniejsze ciśnienie skurczowe krwi względem kobiet chorych z glukozą w normie.

Brak istotnego wpływu poziomu glukozy na ciśnienie skurczowe krwi wśród mężczyzn zdrowych i chorych.


Mając dostęp do wagi oraz wzorstu pacjentów można obliczyć wskaźnik BMI i sprawdzić wpływ wychudzenia lub otyłości na ciśnienie skurczowe krwi.


```{r}
data$BMI = data$weight/(data$height/100)^2
summary(data$BMI)
```
Przyjmiemy poniższe zakresy wartości wskaźnika BMI do podziału:
- BMI < 18.5, wyszczuplenie
- BMI [18.5; 25], norma
- BMI > 25, otyłość

```{r}
for(x in c(1:length(data$BMI))){
  if(data$BMI[x] < 18.5){
    data$BMI[x] = 'b_norm'
  }else if(data$BMI[x] > 25){
    data$BMI[x] = 'a_norm'
  }else{
    data$BMI[x] = 'norm'
  }
}
```

```{r}
summary(factor(data$BMI))
```
```{r}
ggplot(data, aes(x = BMI, fill = gender)) + geom_histogram(stat = 'count')
```
Liczność poszczególnych grup jest bardzo zróżnicowana, zatem może być trudno oszacować istotność różnicy między grupami, w szczególności największy problem może być z grupą BMI poniżej normy.

Wskaźnik BMI opiera się o wzrost i wagę pacjenta. Z racji, że kobiety są niższe i lżejsze od mężczyzn, może nie będzie trzeba uwzględniać zmiennej 'gender' przy budowie modelu.

```{r}
ggplot(data, aes(x = weight, color = gender)) + geom_histogram()
```

```{r}
ggplot(data, aes(x = height, color = gender)) + geom_histogram()
```

W tym przypadku trudno jest dobrze opisać płeć pacjenta za pomocą wzrostu i wagi, zatem przy budowie modelu będzie trzeba uwzględnić płeć.

```{r}
ggplot(filter(data, gender == 'male'), aes(x = cardio, y = ap_hi, fill = BMI)) + geom_boxplot()

ggplot(filter(data, gender == 'female'), aes(x = cardio, y = ap_hi, fill = BMI)) + geom_boxplot()
```

```{r}
data$BMI = relevel(factor(data$BMI), ref = 'norm')

summary(lm(ap_hi ~ cardio * gender * BMI, data = data))
```

Średnie ciśnienie skurczowe krwi kobiety zdrowej ze wskaźnikiem BMI w normie wynosi 116 mm/Hg, natomiast u kobiety chorej jest to 126 mm/Hg. 

Zdrowe kobiety z BMI powyżej normy mają ciśnienie wyższe o ok. 3.3 mm/Hg, natomiast zdrowe kobiety z BMI poniżej normy mają ciśnienie krwi niższe aż o ok. 5.5 mm/Hg. 

Chore kobiety z BMI powyżej normy mają ciśnienie wyższe o ok 0.9 mm/Hg, natomiast chore kobiety z BMI poniżej średniej mają ciśnienie wyższe aż o ok. 5.6 mm/Hg. 

Średnie ciśnienie skurczowe krwi u zdrowego mężczyzny ze wskaźniekiem BMI w normie wynosi ok. 118.5 mm/Hg, natomiast u chorego mężczyzny z BMI w normie to ok. 128.5 mm/Hg.

Istotna statystycznie jest różnica ciśnienia skurczowego krwi u chorego mężczyzny z BMI w normie, ciśnienie jest wtedy niższe o ok. 0.7 mm/Hg.

**Wnioski**
- Aktywność fizyczna nie obniża istotnie ciśnienia krwi.
- Spożywanie alkoholu nie ma wpływu na ciśnienie krwi.
- Efekt palenia dotyczy tylko kobiet chorych.
- Poziom cholesterolu powyżej normy wpływa na ciśnienie krwi, wśród   kobiet chorych i zdrowych oraz zdrowych mężczyzn.
- Poziom glukozy powyżej normy ma wpływ na ciśnienie skurczowe krwi   wśród kobiet. 
- Wyszczuplone i otyłe kobiety mają duże różnice w ciśnieniu         skurczowym krwi 
