---
title: "Choroby układu krążenia"
author: "Paweł Strzałecki"
output: pdf_document
date: "2023-02-03"
---

Źródło danych:
https://www.kaggle.com/datasets/sulianova/cardiovascular-disease-dataset

Zmienna         Opis
--------        ----
**age**         - wiek (w dniach)
**height**      - wysokośc (w cm)
**weight**      - waga (w kg)
**gender**      - płeć (1 - kobieta, 2 - mężczyzna)
**ap_hi**       - skurczowe ciśnienie krwi
**ap_lo**       - rozkurczowe ciśnienie krwi
**cholesterol** - cholesterol (1 - norma, 2 - powyżej normy, 3 -                     dużo powyzej normy)
**gluc**        - glukoza (1 - norma, 2 - powyzej normy, 3 - duzo                    powyżej normy)
**smoke**       - 0 - pacjent niepalący, 1 - pacjent palący
**alco**        - 0 - pacjent nie spożywa alkoholu, 1 - pacjent                      spożywa alkohol
**active**      - 0 - pacjent nie jest aktywny fizycznie, 1 -                        pacjent jest aktywny fizycznie
**cardio**      - 0 - pacjent nie ma chorób układu krążenia,
                  1 - pacjent ma choroby układu krążenia

- age, height, weight, gender - informacje faktyczne
- ap_hi, ap_ho, cholesterol, gluc - rezultat badań medycznych
- smoke, alco, active - informacje subiektywne pacjenta

# CZĘŚĆ I

**HIPOTEZA:**
Ciśnienie skurczowe krwi, a choroby układu krążenia. Czy zdrowy styl życia redukuje ciśnienie i zmniejsza efekt chorób układu krążenia?

```{r}
library('dplyr')
library('ggplot2')
library('GGally')
library('statmod')
library('ResourceSelection')
```

## Wczytanie i eksploracja danych

```{r}
data = read.csv('cardio_train.csv', sep=';')
```

```{r}
head(data)
summary(data)
```

Wiek pacjenta jest podany w dniach. Dla lepszej czytelności danych zamienimy dni na lata.

```{r}
data['age'] = round(data['age']/365)
```

Niektóre kolumny zawierają nierealne wartości, trzeba zatem wyczyścic dane.

```{r}
data = filter(data, height >= 140,
       weight >= 40,
       ap_hi >= 90 & ap_hi <= 150,
       ap_lo >= 60 & ap_lo <= 100)
```

```{r}
summary(data)
```

```{r}
data = data %>% 
  mutate(cholesterol = factor(cholesterol, levels = c('norm' = 1, 'a_norm' = 2, 'wa_norm' = 3), labels = c('norm', 'a_norm', 'aw_norm'))) %>%
  mutate(gluc = factor(gluc, levels = c('norm' = 1, 'a_norm' = 2, 'wa_norm' = 3), labels = c('norm', 'a_norm', 'wa_norm'))) %>%
  mutate(smoke = factor(smoke, levels = c('non smoker' = 0, 'smoker' = 1), labels = c('non smoker', 'smoker'))) %>%
  mutate(alco = factor(alco, levels = c('non alc' = 0, 'alc' = 1), labels = c('non alc', 'alc'))) %>%
  mutate(active = factor(active, levels = c('non active' = 0, 'active' = 1), labels = c('non active', 'active'))) %>%
  mutate(gender = factor(gender, levels = c('female' = 1, 'male' = 2), labels = c('female', 'male'))) %>%
  mutate(cardio = factor(cardio, levels = c('healthy' = 0, 'sick' = 1), labels = c('healthy', 'sick')))

head(data)
```

Kolumna z id pacjenta nie będzie potrzebna w dalszej analizie postawionej hipotezy, dlatego zostanie ona usunięta.

```{r}
data = select(data, -id)
```

```{r}
summary(data)
```

- Grupa badanych pacjentów jest w przedziale wiekowym 30-65 lat.
- Większość pacjentów jest płci żeńskiej.
- Wzrost pacjentów to przedział od 140cm do 250cm wzrostu.
- Waga pacjentów wynosi od 40 do 200kg.
- Większość pacjentów ma cholesterol w normie, ok. 8200 osób ma      poziom cholesterolu powyżej normy, a ok. 7000 osób dużo powyżej    normy.
- Większość pacjentów ma poziom glukozy w normie, ok. 4400 osób      powyżej normy, a ok. 4800 osób dużo powyżej normy.
- Ok. 58000 pacjentów to osoby nie palące, 5500 pacjentów to osoby   palące.
- Grupa pacjentów nie pijących alkoholu liczy 60300 osób. 3300       pacjentów spożywa alkohol.
- Ok. 51100 pacjentów jest aktywna fizycznie. Osób nieaktywnych      fizycznie jest 12500.
- 34000 pacjentów nie posiada choroby układu krążenia, natomiast     osób chorych jest ok. 30000.

## Analiza poszczególnych zmiennych i ich wpływu na ciśnienie skurczowe krwi

```{r}
plots = ggpairs(data)
ggsave('wykresy.jpeg', plots)
```

Wsytępuje duża korelacja między ciśnieniem skurczowym, a rozkurczowym krwi ~ 0.7.

### Cardio

```{r}
ggplot(data, aes(x = ap_hi, fill = cardio)) + geom_histogram()
```

```{r}
ggplot(data, aes(x = cardio, y = ap_hi)) + geom_boxplot()
```

```{r}
summary(lm(ap_hi ~ cardio, data = data))
```

Osoby mające choroby układu krążenia mają wyższe ciśnienie skurczowe krwi o 10 mm/Hg od osób zdrowych.

```{r}
ggplot(data, aes(x = cardio, y = ap_lo)) + geom_boxplot()
```

```{r}
summary(lm(ap_lo ~ cardio, data = data))
```

Osoby mające choroby układu krążenia mają wyższe ciśnienie rozkurczowe krwi o 5 mm/Hg od osób zdrowych.

### Gender

```{r}
ggplot(data, aes(x = gender, y = ap_hi, fill = cardio)) + geom_boxplot()
```

```{r}
summary(lm(ap_hi ~ gender, data = data))
```

Średnie ciśnienie skurczowe krwi różni się w zależności od płci.
Średnie ciśnienie skurczowe krwi u kobiet wynosi 123 mm/Hg, natomiast u meżczyzn jest to wartość większa o ok. 1.7 mm/Hg.
Testy statystyczne wskazują na dużą istotność tej różnicy, zatem w dalszej analizie trzeba uwzględnić wyniki w zależności od płci.

```{r}
interaction.plot(x.factor = data$cardio,
                 trace.factor = data$gender,
                 response = data$ap_hi)
```

Brak interakcji.

```{r}
summary(lm(ap_hi ~ cardio + gender, data = data))
```

Zdrowa kobieta ma średnio ciśnienie skurczowe krwi na poziomie 118 mm/Hg. Chora kobieta natomiast ma już ciśnienie krwi ok. 129 mm/Hg.

Zdrowy mężczyzna ma średnio ciśenieni skurczowe krwi na poziomie 120 mm/Hg. Chory mężczyzna natomiast ma ciśnienie krwi ok. 131 mm/Hg.

### Active

Mówi się, że prowadzenie zdrowego stylu życia pomaga zredukować ryzyko chorób. Można zatem sprawdzić jak różnią się wyniki pacjentów, którzy byli aktywni fizycznie.

```{r}
data_male = filter(data, gender == 'male')
data_female = filter(data, gender == 'female')

ggplot(data_male, aes(x = cardio, y = ap_hi, fill = active)) + geom_boxplot()

ggplot(data_female, aes(x = cardio, y = ap_hi, fill = active)) + geom_boxplot()
```

```{r}
interaction.plot(x.factor = data$active,
                 trace.factor = data$gender,
                 response = data$ap_hi)
```

Brak interakcji.

```{r}
summary(lm(ap_hi ~ cardio + gender + active, data = data))
```

Aktywność fizyczna wpływa istotnie na obniżenie ciśnienia skurczowego krwi. Z powyższego wykresu możemy odczytać, że aktywność fizyczna w większym stopniu redukuje ciśnienie skurczowe krwi wśród mężczyzn, niż wśród kobiet. 

### Smoke

```{r}
ggplot(data_male, aes(x = cardio, y = ap_hi, fill = smoke)) + geom_boxplot()

ggplot(data_female, aes(x = cardio, y = ap_hi, fill = smoke)) + geom_boxplot()
```

```{r}
interaction.plot(x.factor = data$smoke,
                 trace.factor = data$gender,
                 response = data$ap_hi)
```

Brak interakcji.

```{r}
summary(lm(ap_hi ~ cardio + gender + smoke, data = data))
```

Efekt palenia jest istotny statystycznie. Osoby palące mają większe ciśnienie skurczowe krwi o ok. 0.6 mm/Hg.

### Alco

```{r}
ggplot(data_male, aes(x = cardio, y = ap_hi, fill = alco)) + geom_boxplot()

ggplot(data_female, aes(x = cardio, y = ap_hi, fill = alco)) + geom_boxplot()
```

```{r}
interaction.plot(x.factor = data$alco,
                 trace.factor = data$gender,
                 response = data$ap_hi)
```

Brak interakcji.

```{r}
summary(lm(ap_hi ~ cardio + gender + alco, data = data))
```

Spożywanie alkoholu ma bardzo istotny wpływ na ciśnienie skurczowe krwi. Osoby spożywające duże ilości alkoholu mają ciśnienie skurczowe krwi większe o aż 1.3 mm/Hg.  

### Cholesterol

```{r}
ggplot(data_male, aes(x = cardio, y = ap_hi, fill = cholesterol)) + geom_boxplot()

ggplot(data_female, aes(x = cardio, y = ap_hi, fill = cholesterol)) + geom_boxplot()
```

```{r}
interaction.plot(x.factor = data$cholesterol,
                 trace.factor = data$gender,
                 response = data$ap_hi)
```

```{r}
anova(lm(ap_hi ~ cardio + gender + cholesterol, data = data),
      lm(ap_hi ~ cardio + gender * cholesterol, data = data))
```

Zachodzi interakcja.

```{r}
summary(lm(ap_hi ~ cardio + gender * cholesterol, data = data))
```

Z racji interakcji, wpływ cholesterolu na ciśnienie skurczowe krwi jest inny dla kobiet i inny dla mężczyzn.

Kobiety z poziomem cholesterolu powyżej normy mają ciśnienie skurczowe krwi wyższe o 2 mm/Hg, natomiast kobiety z cholesterolem dużo powyżej normy mają średnio ciśnienie skurczowe krwi wyższe aż o 4 mm/Hg.  

Sytuacja wygląda inaczej w przypadku mężczyzn.

Mężczyźni z poziomem cholesterolu powyżej normy mają ciśnienie skurczowe krwi wyższe o ok. 3 mm/Hg, natomiast mężczyźni z cholesterolem dużo powyżej normy mają średnio ciśnienie skurczowe krwi wyższe o ok. 4.6 mm/Hg. 

Widać znaczną różnicę w oddziaływaniu cholesterolu na ciśnienie krwi wśród kobiet, a wśród mężczyzn. Przyrost u kobiet między wysokim poziomem cholesterolu, a bardzo wysokim wyniósł 2 mm/Hg, natomiast przyrost w grupie mężczyzn wyniósł 1.6 mm/Hg. Powyższy wykres idealnie to obrazuje.

### Gluc

```{r}
ggplot(data_male, aes(x = cardio, y = ap_hi, fill = gluc)) + geom_boxplot()

ggplot(data_female, aes(x = cardio, y = ap_hi, fill = gluc)) + geom_boxplot()
```

```{r}
interaction.plot(x.factor = data$gluc,
                 trace.factor = data$gender,
                 response = data$ap_hi)
```

Zachodzi interakcja.

```{r}
summary(lm(ap_hi ~ cardio + gender * gluc, data = data))
```

Wpływ poziomu glukozy powyżej normy jest taki sam wśród mężczyzn jak i kobiet. Znaczne różnice pojawiają się jeżeli poziom glukozy jest dużo powyżej normy. Wtedy wpływ poziomu glukozy jest zależny od płci.

Kobieta z poziomem glukozy we krwi powyżej normy ma średnio większe ciśnienie skurczowe krwi o 1.6 mm/Hg, natomiast gdy poziom glukozy jest dużo powyżej normy to ciśnienie skurczowe krwi jest większe o aż 2.5 mm/Hg.

Meżczyzna tak samo jak kobieta, ma średnio większe ciśnienie skurczowe krwi o 1.6 mm/Hg w przypadku glukozy powyżej normy, natomiast gdy poziom glukozy we krwi dużo powyżej normy to ciśnienie skurczowe krwi jest średnio większe o 1.8 mm/Hg.

Jak widać, wśród mężczyzn to czy pacjent ma poziom glukozy powyżej normy czy dużo powyżej normy nie ma aż tak dużego znaczenia, natomiast wśród kobiet ta różnica jest znacznie większa.

### BMI

Mając dostęp do wagi oraz wzorstu pacjentów można obliczyć wskaźnik BMI i sprawdzić wpływ wychudzenia lub otyłości na ciśnienie skurczowe krwi.

```{r}
data$BMI = data$weight/(data$height/100)^2
summary(data$BMI)
```

```{r}
ggplot(data, aes(x = BMI, fill = gender)) + geom_histogram()
```

Wskaźnik BMI opiera się o wzrost i wagę pacjenta. Z racji, że kobiety są niższe i lżejsze od mężczyzn, może nie będzie trzeba uwzględniać zmiennej 'gender' przy budowie modelu.

```{r}
ggplot(data, aes(x = weight, color = gender)) + geom_histogram()
```

```{r}
ggplot(data, aes(x = height, color = gender)) + geom_histogram()
```

```{r}
summary(lm(BMI ~ gender, data = data))
```

```{r}
plot(lm(BMI ~ gender, data = data))
```

Zróżnicowanie w BMI względem płci jest istotne statystycznie, natomiast trudno będzie dobrze opisać płeć pacjenta za pomocą samego BMI. Przy budowie modelu będzie trzeba mimo wszystko uwzględnić płeć.

```{r}
ggplot(data = data, aes(x = BMI, y = ap_hi, group = gender, colour = gender)) + geom_point() + geom_smooth(method = 'lm')
```

Brak interakcji - wpływ BMI na skurczowe ciśnienie krwi jest bardzo podobny zarówno wśród kobiet jak i mężczyzn.

```{r}
summary(lm(ap_hi ~ cardio + gender + BMI, data = data))
```

Współczynnik BMI jest istotny statystycznie. Jest on dodatni, zatem wraz ze wzrostem BMI wzrasta skurczowe ciśnienie krwi.

### WNIOSKI

- Aktywność fizyczna obniża istotnie ciśnienie skurczowe krwi.
- Spożywanie alkoholu bardzo mocno wpływa na ciśnienie skurczowe krwi.
- Efekt palenia ma wpływ na cisnienie skurczowe krwi.
- Poziom cholesterolu wpływ na ciśnienie skurczowe krwi. Jego wpływ jest również zależny od płci.
- Poziom glukozy powyżej normy ma wpływ na ciśnienie skurczowe krwi. Wpływ poziomu glukozy jest zależny od płci.
- Im większe BMI tym większe skurczowe ciśnienie krwi.

# CZĘŚĆ II

**HIPOTEZA:**
Czy wysokie skurczowe ciśnienie krwi zwiększa szanse na posiadanie choroby układu krążenia?

```{r}
data = data %>% mutate_at('cardio', as.numeric)
data$cardio = data$cardio - 1
```

```{r}
ggplot(data = data, aes(x = ap_hi, y = cardio)) + geom_point() + geom_smooth()
```

Wraz ze wzrostem ciśnienia skurczowego krwi rośnie prawdopodobieństwo, że dana osoba ma chorobę układu krążenia.

```{r}
ggplot(data = data, aes(x = ap_hi, fill = as.factor(cardio))) + geom_density()
```

```{r}
xtabs(~cardio + ap_hi, data = data)
```

Osób zdrowych jest znacznie więcej w przedziale ciśnienia skurczowego krwi na poziomie < 130 mm/Hg, natomiast osób chorych jest znacznie więcej powyżej ciśnienia skurczowego 130 mm/Hg.

```{r}
model_zero = glm(cardio ~ ap_hi, family = 'binomial', data = data)
summary(model_zero)
```

Wartości współczynników modelu wskazują na to, że wraz ze wzrostem ciśnienia skurczowego krwi wzrasta prawdopodobieństwo, że osoba ma chorobę układu krążenia.

Reszta dewiancyjna wskazuje na duże niedopasowanie modelu.

```{r}
a = exp(-10 + 0.08 * 120)
```

Szansa, że osoba mająca ciśnienie skurczowe krwi na poziomie 120 mm/Hg ma chorobe układu krążenia wynosi 0.67 

```{r}
a/(1+a)
```

Prawdopodobieństwo, że osoba mająca ciśnienie skurczowe krwi na poziomie 120 mm/Hg ma chorobe układu krążenia wynosi 0.4

```{r}
exp(0.08)
```

Jeśli ciśnienie skurczowe krwi wzrośnie o 1 mm/Hg to szansa na to, że osoba ma chorobę układu krążenia wzrasta 1.08 razy

```{r}
b = exp(-10 + 0.08 * 140)
```

Szansa, że osoba mająca ciśnienie skurczowe krwi na poziomie 140 mm/Hg ma chorobe układu krążenia wynosi 3.32

```{r}
b/(b+1)
```

Prawdopodobieństwo, że osoba mająca ciśnienie skurczowe krwi na poziomie 140 mm/Hg ma chorobe układu krążenia wynosi 0.77

```{r}
preds_plot = function(model){
 ggplot(data = data, aes(x = model$model$ap_hi)) + 
    geom_point(aes(y = model$model$cardio)) + 
    geom_line(aes(y = model$fitted), colour = 'blue', linewidth = 1) +
    labs(x = 'ap_hi', y = 'cardio') 
}
```

```{r}
preds_plot(model_zero)
```

```{r}
plot(model_zero)
```

Ostatni wykres diagnostyczny wskazuje na brak wartości odstających.

```{r}
qres_plot = function(model){
  qres = statmod::qresid(model)
  pred = fitted(model)
  
  df = data.frame(qres = qres, predictions = pred)
  
  ggplot(data = df, aes(x = predictions, y = qres)) + geom_point() + geom_smooth()
}
```

```{r}
qres_plot(model_zero)
```

Wykres reszt kwantylowych oscyluje w 0, natomiast widać niepożądane wzrosty wartości (skala wykresu jest dość duża).

```{r}
qqnorm(qresid(model_zero))
```

Reszty pochodzą z rozkładu normalnego.

```{r}
hoslem.test(x = model_zero$model$cardio, y = fitted(model_zero))
```

Test Hosmera-Lemeshowa wskazuje na niedopasowanie modelu.

Wartości ciśnienia skurczowego krwi tworzą rozkłady normalne. Teoria matematyczna sugeruje zastosowanie predyktorów x i x^2.

```{r}
model_1 = glm(cardio ~ ap_hi + I(ap_hi^2), family = 'binomial', data = data)
summary(model_1)
```

Wszystkie współczynniki są istotne statystycznie. Uwzględniając dodatkowo zmienną ap_hi^2 udało się zmniejszyć resztę dewiancyjną. Również kryterium AIC wskazuje na lepsze dopasowanie modelu.

```{r}
preds_plot(model_1)
```

```{r}
plot(model_1)
```

```{r}
qres_plot(model_1)
```

Po uwzględnieniu dodatkowej zmiennej, wykres reszt kwantylowych znacznie się poprawił. 

```{r}
qqnorm(statmod::qresid(model_1))
```

Reszty dalej pochodzą z rozkładu normalnego.

```{r}
hoslem.test(x = model_1$model$cardio, y = fitted(model_1))
```

Mimo uwzględnienia dodatkowej zmiennej, test wskazuje na dalsze niedopasowanie modelu.

```{r}
anova(model_zero, model_1, test = 'Chisq')
```

Test Chi^2 wskazuje na istotność zmiennej ap_hi^2.

```{r}
ggplot(data, aes(x = ap_hi, y = cardio)) + 
  geom_point() + 
  stat_function(fun = function(x) predict(object = model_zero, newdata = data.frame(ap_hi = x), type = 'response'), color = 'blue') + 
  stat_function(fun = function(x) predict(object = model_1, newdata = data.frame(ap_hi = x), type = 'response'), color = 'red')
```

Podane wartości ciśnienia krwi pacjenta są wartościami średnimi z kilku pomiarów. Celem zatem będzie jak najlepsze oszacowanie ciśnienia skurczowego krwi. Z wcześniejszej analizy wiemy jaki wpływ na ciśnienie skurczowe krwi mają poszczególne czynniki.

Z analizy w części I wynika, że występuje istotne zróżnicowanie ciśnienia skurczowego krwi względem płci. Warto zatem uwzględnić w modelu tę zmienną.

```{r}
model_2 = glm(cardio ~ ap_hi + I(ap_hi^2) + gender, family = 'binomial', 
              data = data)

summary(model_2)
```

Wszystkie współczynniki są istotne statystycznie. Dewiancja resztowa zmalała.

```{r}
preds_plot(model_2)
```

```{r}
ggplot(data = data, aes(x = model_2$model$ap_hi, y = model_2$fitted, colour = gender)) + geom_point(aes(y = cardio)) + geom_line(linewidth = 1) + labs(x = 'ap_hi', y = 'pred')
```

```{r}
qres_plot(model_2)
```

Wykres reszt kwantylowych delikatnie się wypłaszczył.

```{r}
qqnorm(statmod::qresid(model_2))
```

Reszty kwantylowe dalej pochodzą z rozkładu normalnego.

```{r}
anova(model_1, model_2, test = 'Chisq')
```

Test Chi^2 wskazuje na istotność włączenia zmiennej gender do modelu.

```{r}
hoslem.test(x = model_2$model$cardio, y = fitted(model_2))
```

Test Hosmera-Lemeshowa dalej wskazuje na niedopasowanie modelu.

```{r}
model_3 = glm(cardio ~ ap_hi + I(ap_hi^2) + gender * cholesterol, family = 'binomial', data = data)

summary(model_3)
```

Niewszystkie współczynniki są istotne statystycznie. We wcześniejszej analizie wyszło, że efekt poziomu cholesterolu jest istotny statystycznie w każdej z norm. Mogło się to zmnienić ze względu na dodatkową zmienną ap_hi^2. Poziom cholesterolu jest powiązany z ciśnieniem skurczowym krwi, dlatego dodanie ap_hi^2 mogło zmniejszyć istotność interakcji.

```{r}
model_4 = glm(cardio ~ ap_hi + I(ap_hi^2) + gender + cholesterol, family = 'binomial', data = data)

summary(model_4)
```

```{r}
anova(model_4, model_3, test = 'Chisq')
```

Interakcja zmiennej cholesterol i gender nie jest istotna statystycznie. 

```{r}
qres_plot(model_4)
```

Wykres reszt kwantylowych troszkę się pogorszył.

```{r}
qqnorm(statmod::qresid(model_4))
```

Reszty kwantylowe pochodzą z rozkładu normalnego.

```{r}
hoslem.test(x = model_4$y, y = model_4$fitted)
```

Test Hosmera-Lemeshowa dalej wskazuje na niedopasowanie modelu.

```{r}
anova(model_2, model_4, test = 'Chisq')
```

Uwzględnienie zmiennej cholesterol w modelu jest istotne.

```{r}
model_5 = glm(cardio ~ ap_hi + I(ap_hi^2) + gender * gluc + cholesterol, family = 'binomial', data = data)

summary(model_5)
```

Przy uwzględnieniu innych zmiennych, interakcja zmiennej gluc z gender zmieniła się. Zachodzi ona tylko w przypadku poziomu glukozy we krwi dużo powyżej normy, mimo wszystko nie można uprościć modelu pomijając interakcje tak jak w przypadku zmiennej cholesterol.

```{r}
qres_plot(model_5)
```

```{r}
qqnorm(statmod::qresid(model_5))
```

```{r}
hoslem.test(x = model_5$y, y = model_5$fitted)
```

```{r}
anova(model_4, model_5, test = 'Chisq')
```

```{r}
model_6 = glm(cardio ~ ap_hi + I(ap_hi^2) + gender * gluc + cholesterol + active, family = 'binomial', data = data)

summary(model_6)
```

```{r}
qres_plot(model_6)
```

```{r}
qqnorm(statmod::qresid(model_6))
```

```{r}
hoslem.test(x = model_6$y, y = model_6$fitted)
```

```{r}
model_7 = glm(cardio ~ ap_hi + I(ap_hi^2) + gender * gluc + 
                cholesterol + active + smoke, family = 'binomial', data = data)

summary(model_7)
```

Po uwzględnieniu jeszcze zmiennej smoke, zmienna gendermale straciła istotność statystyczną. Nie można uprościć modelu usuwając zmienną gender, ponieważ zachodzi istotna statystycznie interakcja między gender, a gluc.

```{r}
qres_plot(model_7)
```

```{r}
qqnorm(statmod::qresid(model_7))
```

```{r}
hoslem.test(x = model_7$y, y = model_7$fitted)
```

```{r}
model_8 = glm(cardio ~ ap_hi + I(ap_hi^2) + gender * gluc + cholesterol +
                active + smoke + alco, family = 'binomial', data = data)

summary(model_8)
```

Po uwzględnieniu zmiennych active, smoke oraz alco, interakcja zmiennej gluc i gender jest większa. Gendermale:gluca_norm jest na pograniczu istotności statystycznej.

```{r}
qres_plot(model_8)
```

```{r}
qqnorm(statmod::qresid(model_8))
```

```{r}
hoslem.test(x = model_8$y, y = model_8$fitted)
```

```{r}
model_9 = glm(cardio ~ ap_hi + I(ap_hi^2) + gender * gluc + cholesterol +
                active + smoke + alco + BMI, family = 'binomial', data = data)

summary(model_9)
```

Po uwzględnieniu zmiennj BMI, gendermale jest na pograniczu istotności statystycznej.

```{r}
qres_plot(model_9)
```

```{r}
qqnorm(statmod::qresid(model_9))
```

```{r}
hoslem.test(x = model_9$y, y = model_9$fitted)
```

```{r}
model_10 = glm(cardio ~ ap_hi + I(ap_hi^2) + gender * gluc + cholesterol +
                active + smoke + alco + BMI + I(BMI^2), family = 'binomial',
               data = data)

summary(model_10)
```

```{r}
qres_plot(model_10)
```

```{r}
qqnorm(statmod::qresid(model_10))
```

```{r}
hoslem.test(x = model_10$y, y = model_10$fitted)
```

### WNIOSKI

- Występuje problem z nadmierną dyspersją
- Interakcja zmiennej cholesterol i gender nie jest istotna statystycznie
- Uwzględnienie predyktorów x i x^2 zmiennych ciągłych o rozkładzie normalnym daje lepsze efekty

# Część III

W analize nie zostały uwzględnione jeszcze dwie zmienne: ap_lo - ciśnienie rozkurczowe krwi, age - wiek. Logika podpowiada, że starsze osoby są bardziej narażone na choroby układu krążenia, zatem warto przeanalizować i uwzględnić zmienną age.

**HIPOTEZA:**
Czy osoby starsze mają większą szanse posiadania choroby układu krążenia?

```{r}
ggplot(data = data, aes(x = age)) + geom_histogram(bins = 10)
```

```{r}
model.zero = glm(cardio ~ age, family = 'binomial', data = data)
summary(model.zero)
```

```{r}
ggplot(data = data, aes(x = model.zero$model$age, y = model.zero$fitted)) +
  geom_point(aes(y = cardio)) + geom_line(linewidth = 1, colour = 'blue') +
  labs(x = 'age', y = 'pred')
```

```{r}
p = exp(-4.08 + 40 * 0.074)
1 - (1/(1+p))
```

Prawdopodobieństwo, że osoba mająca 40 lat ma chorobę układu krążenia wynosi 0.25

```{r}
q = exp(-4.08 + 60 * 0.074)
1 - (1/(1+q))
```

Prawdopodobieństwo, że osoba mająca 60 lat ma chorobę układu krążenia wynosi 0.59

```{r}
ggplot(data = data, aes(x = age, fill = gender)) + geom_histogram(bins = 10)
```

```{r}
ggplot(data = data, aes(x = as.factor(cardio), y = age, fill = gender)) + geom_boxplot()
```

Osoby chore mają średnio większy wiek od osób zdrowych, niezależnie od płci. 

```{r}
interaction.plot(x.factor = data$age,
                 trace.factor = data$gender,
                 response = data$cardio)
```

Brak interakcji między zmienną gender i age.

Prawdopodobieństwo posiadania choroby wzrasta w podobnym tempie zarówno u kobiet jak i u mężczyzn względem wzrostu wieku.

Wraz z wiekiem wzrasta ciśnienie krwi. Można zatem sprawdzić jaki wpływ ma wzrost wieku na ciśnienie krwi w obu grupach.

```{r}
interaction.plot(x.factor = data$age,
                 trace.factor = data$cardio,
                 response = data$ap_hi)
```

```{r}
ggplot(data = data, aes(x = age, y = ap_hi, group = cardio, colour = cardio)) + geom_point() + geom_smooth(method = 'lm')
```

```{r}
anova(glm(cardio ~ ap_hi + age, family = 'binomial', data = data),
      glm(cardio ~ ap_hi * age, family = 'binomial', data = data),
      test = 'Chisq')
```

Osoby chore mają stale wysokie ciśnienie - wraz z wiekiem ich ciśnienie skurczowe krwi praktycznie nie rośnie. U osób zdrowych cisnienie skurczowe krwi rośnie wraz z wiekiem.

```{r}
model_11 = glm(cardio ~ ap_hi * age + gender, family = 'binomial', 
               data = data)
summary(model_11)
```

```{r}
qres_plot(model_11)
```

```{r}
qqnorm(statmod::qresid(model_11))
```

Reszty kwantylowe pochodzą z rozkładu normalnego. Widoczne są delikatne ogony na krańcach.

```{r}
hoslem.test(x = model_11$y, y = model_11$fitted)
```

Test Hosmera-Lemeshowa wskazuje na niedopasowanie modelu.

Zmienna BMI we wcześniejszych analizach okazała się bardzo istotna w oszacowaniu prawdopodobieństwa posiadania choroby układu krążenia u pacjenta. Wraz z wiekiem zazwyczaj waga ciała rośnie, co za tym idzie, BMI również rośnie. Można zatem sprawdzić powiązanie zmiennych age i BMI.

```{r}
ggplot(data = data, aes(x = age, y = BMI, group = cardio, colour = cardio)) + geom_point() + geom_smooth(method = 'lm')
```

Brak interakcji. Tempo wzorstu BMI wraz z wiekiem jest bardzo podobne w przypadku osób zdrowych i chorych, natomiast średnia wartość BMI u osób zdrowych i chorych różni się - osoby chore mają większe BMI.

```{r}
model_12 = glm(cardio ~ ap_hi * age + gender + BMI, family = 'binomial', 
               data = data)
summary(model_12)
```

```{r}
qres_plot(model_12)
```

```{r}
qqnorm(statmod::qresid(model_12))
```

```{r}
hoslem.test(x = model_12$y, y = model_12$fitted)
```

Tak jak wcześniej, do predyktorów ap_hi oraz BMI można dodać ich odpowiedniki ap_hi^2 oraz BMI^2.

```{r}
model_13 = glm(cardio ~ (ap_hi + I(ap_hi^2)) * age + gender + BMI + I(BMI^2),
               family = 'binomial', data = data)
summary(model_13)
```

```{r}
qres_plot(model_13)
```

```{r}
qqnorm(statmod::qresid(model_13))
```

```{r}
hoslem.test(x = model_13$y, y = model_13$fitted)
```

Test wskazuje na niedopasowanie modelu.

```{r}
model_14 = glm(cardio ~ (ap_hi + I(ap_hi^2)) * age + gender * gluc +
                 cholesterol + BMI + I(BMI^2) + active + smoke + alco, 
               family = 'binomial', data = data)
summary(model_14)
```

```{r}
plot(model_14)
```

```{r}
qres_plot(model_14)
```

```{r}
qqnorm(statmod::qresid(model_14))
```

```{r}
hoslem.test(x = model_14$y, y = model_14$fitted)
```

Model jest niedopasowany.

```{r}
anova(model_10, model_14, test =  'Chisq')
```

Uwzględnienie zmiennej age w modelu jest bardzo istotne. 

Wszystkie współczynniki modelu są istotne statystycznie. Brak wartości odstających, reszty oscylują w zerze i pochodzą z rozkładu normalnego. Mimo wszystko dewiancja resztowa jest znacznie za duża - test Hosmera-Lemeshowa wskazuje na niedopasowanie modelu. Tak jak wcześniej występuje problem z nadmierną dyspersją. Można zatem spróbować zmienić rodzinę rozkładu z binomial na quasibinomial, wówczas zmieni się parametr dyspersji.

```{r}
model_update = update(model_14, family = quasibinomial)
summary(model_update)
```

Odchylenia standardowe współczynników delikatnie wzrosły. Parametr dyspersji zmienił się z 1 na zaledwie 1.037.

```{r}
anova(model_update, test = 'F')
```

Wszystkie współczynniki modelu i ich powiązania są istotne statystycznie.

### WNIOSKI

- Dalej występuje problem z nadmierną dyspersją 
- Osoby chore są z reguły starsze
- U osób chorych ciśnienie skurczowe krwi praktycznie nie rośnie z wiekiem
- U osób zdrowych ciśnienie skurczowe krwi rośnie wraz z wiekiem
- Wiek jest bardzo istotny w określeniu p.p posiadania choroby układu krążenia

Informacje o aktywności, spożywaniu alkoholu i paleniu są subiektywną oceną pacjenta. Skala 0-1 w przypadku aktywności może być zbyt mała aby dobrze określić wpływ aktywności fizycznej na ciśnienie krwi. Również wyniki samego ciśnienia skurczowego krwi są mocno zaokrąglone - wartości w większości zmieniają się co 5 mm/Hg. Wszystko to może właśnie spowodować niedopasowanie modelu. Również nieuwzglednienie zmiennej ap_lo - ciśnienie rozkurczowe krwi - może się do tego przyczynić. Mimo dużej korelacji ap_lo z ap_hi ~ 0.7, pewnie warto by było się jej bliżej przyjrzeć i ewentualnie uwzględnić w modelu.

